【裁判字號】    98,上易,1919
【裁判日期】    990113
【裁判案由】    詐欺
【裁判全文】
臺灣高等法院刑事判決                98年度上易字第1919號
上  訴  人  臺灣臺北地方法院檢察署檢察官
被      告  乙○○
選任辯護人  邢越律師
被      告  丙○○
上列上訴人因被告等詐欺案件，不服臺灣臺北地方法院98年度易
字第781號，中華民國98年6月22日第一審判決（起訴案號：臺灣
臺北地方法院檢察署97年度調偵字第572 號、97年度調偵緝字第
81號），提起上訴，本院判決如下：
    主  文
上訴駁回。
    理  由
一、按刑事訴訟法有關傳聞法則及例外規定（第159條至159條之
    5），如條文已明定得為證據者（如第159條之1第1項），或
    依規定原則上有證據能力（如第159條之1第2項） ，但當事
    人未抗辯其有例外否定證據能力情形者，即無庸就其如何具
    有證據能力而為說明（最高法院98年台上字第5589號判決參
    照）。又按被告以外之人於審判外之言詞或書面陳述，除法
    律有規定者外，不得作為證據，刑事訴訟法第159 條第1 項
    固定有明文，惟被告以外之人於審判外之陳述，雖不符合同
    法第159條之1至第159條之4規定，但經當事人於審判程序同
    意作為證據，法院審酌該言詞陳述或書面陳述作成時之情況
    ，認為適當者，亦得為證據，當事人、代理人或辯護人於法
    院調查證據時，知有第159 條第1 項不得為證據之情形，而
    未於言詞辯論終結前聲明異議者，視為有前項之同意，此觀
    同法第159條之5規定即明。查本判決後開引用各該被告以外
    之人於審判外之陳述（包含書面陳述），皆屬傳聞證據，惟
    當事人雖知上開證據資料為傳聞證據，但於本院準備程序及
    審判期日中均表示無意見而不予爭執，且迄至言詞辯論終結
    前亦未再聲明異議，本院審酌上開證據資料製作時之情況，
    尚無違法不當及證明力明顯過低之瑕疵，亦認為以之作為證
    據應屬適當，揆諸前開規定，爰逕依刑事訴訟法第159 條之
    5 規定，認前揭證據資料均例外有證據能力，合先敘明。
二、公訴意旨略以：被告乙○○、丙○○原分別為立榮國際徵信
    有限公司（下稱立榮公司）總經理、業務經理，均係從事徵
    信及債務合法追討等業務之人。被告丙○○代表立榮公司於
    民國96年3月1日，在宜蘭縣羅東鎮○○路77號，與甲○○簽
    訂委託契約，約定由甲○○以新臺幣（下同）4 萬元為酬勞
    ，委託被告乙○○、丙○○找尋詐騙甲○○238,900 元之高
    靜雯、賴福隆等人，嗣被告乙○○、丙○○在找尋高靜雯、
    賴福隆過程中，發覺高靜雯、賴福隆曾以甲○○名義先向羅
    溫雀、林春池辦理購買宜蘭縣蘇澳鎮○○段白米甕小段97之
    165、343至346號等5筆土地，復以甲○○名義向金融機構辦
    理貸款，而因上揭土地偏僻而未果，詎被告乙○○、丙○○
    竟共同基於意圖為自己不法所有之犯意聯絡，向甲○○佯稱
    高靜雯、賴福隆將先以甲○○名義購買土地，再以甲○○名
    義向金融機構申請貸款後，將造成甲○○背負龐大債務，渠
    等可為甲○○處理上揭遭高靜雯、賴福隆冒名貸款事宜外，
    且可為甲○○向高靜雯、賴福隆追索二、三百萬元，嗣被告
    乙○○、丙○○雖為甲○○進行個人素行調查、土地登記謄
    本之查證，竟以浮編派遣、支出明細費用及巧立衍生性費用
    名目方式，向甲○○收取服務費用，並向甲○○表示該等衍
    生性費用，日後可向高靜雯、賴福隆等索回，致甲○○陷於
    錯誤，於96年3 月21日，未經被告乙○○、丙○○提示委託
    費用為125 萬元之委託契約內容，即在該契約第二頁之「立
    約人」處署押，並依被告乙○○、丙○○指示，陸續於附表
    所示日期，多次交付並未實際發生之委託調查衍生性費用合
    計857,000 元予被告乙○○、丙○○，因認被告乙○○、丙○○涉有刑法第339條第1項之詐欺取財罪嫌。
三、按犯罪事實應依證據認定之，無證據不得推定其犯罪事實；
    不能證明被告犯罪者，應諭知無罪之判決，刑事訴訟法第15
    4條第2項、第301條第1項分別定有明文。刑事訴訟法上所謂
    認定犯罪事實之證據，係指足以認定被告確有犯罪行為之積
    極證據而言，如未能發現相當證據或證據不足以證明，自不
    能以推測或擬制之方法，以為裁判基礎；又認定犯罪事實所
    憑之證據，雖不以直接證據為限，間接證據亦包括在內；然
    而無論直接或間接證據，其為訴訟上之證明，須於通常一般
    之人均不致有所懷疑，而得確信其為真實之程度者，始得據
    為有罪之認定，倘其證明尚未達到此一程度，而有合理之懷
    疑存在時，即不能為被告有罪之認定，而應諭知無罪之判決
    ；又被害人所述被害情形如無瑕疵可指，而就其他方面調查
    又與事實相符，其供述始足據為判決之基礎；且告訴人之告
    訴，係以使被告受刑事訴追為目的，是其陳述是否與事實相
    符，仍應調查其他證據以資審認（最高法院29年上字第3105
    號、40年臺上字第86號、76年臺上字第4986號、32年上字第
    657號、52年臺上字第1300號判例意旨參照）。另刑法第339
    條第1 項詐欺取財罪之成立，須行為人主觀上有為自己或第
    三人不法所有之意圖，而客觀上係以詐術使人將本人或第三
    人之物交付為要件。若行為人無不法所有之意圖，或未使用
    詐術，自難以詐欺罪責相繩。再債務人於債之關係成立後，
    如有債務不履行之情形，苟無足以證明其債之關係發生時自
    始故意藉此從事財產犯罪之積極證據，仍不得僅以債信違反
    之客觀事態，認定債務人自始有詐欺取財或詐欺得利之犯意
    ，此為詐欺罪構成要件解釋上之必然推論。
四、公訴意旨認被告乙○○、丙○○涉有詐欺取財犯行，無非係
    以被告乙○○、丙○○之供述、告訴人甲○○之指訴、證人
    羅溫雀、林春池之證述、證人即代書陳錦文、陳榮宗之證述
    、證人即立榮公司法務許遠培之證述、立榮公司案號10059
    號之卷宗、買賣契約書及公訴人於原審準備程序增列土地買
    賣契約書所指之土地登記謄本等資為論據。
五、訊據被告乙○○、丙○○固坦承有與告訴人甲○○簽訂委託
    契約書，並前後共收取費用共857,000 元之事實，惟矢口否
    認有何詐欺取財之犯行，被告乙○○於原審及本院辯稱：丙○○去宜蘭接下甲○○的案子，最主要是找高靜雯及賴福隆
    ，找到賴福隆之後，甲○○又拿出一張土地買賣契約書給丙○○，並說從未在該土地買賣契約書上蓋章，也不知該契約
    書是做什麼的，因該契約書上有很多密密麻麻的小字，伊問
    甲○○，甲○○說是陳榮宗代書交付契約書時告訴他，當銀
    行打電話來時，就按上面小字唸，伊當時看了契約書後認為
    有問題，就請丙○○與公司副總安彤去宜蘭找甲○○，隔兩
    天之後才又去找甲○○簽約，且當天就馬上在宜蘭查土地買
    賣及其他事宜，伊等從甲○○辦理貸款、被騙、資料被拿去
    當人頭做土地買賣的貸款，都有去查。丙○○等人有去鉅景
    行銷公司，該公司表示沒有高靜雯這個人，而當天甲○○又
    交付給丙○○三個住址（均在臺北縣新莊），表示這是高靜
    雯說要送給他的，伊等有去這三個地址問過所有權人，但他
    們都表示沒這件事，伊等也有去查土地買賣的部分，伊帶公
    司的丙○○、安彤先去找林春池，但林春池不在，所以就去
    找羅溫雀，羅溫雀的先生就帶伊等去找幫忙承辦的代書陳錦
    文，陳錦文表示甲○○的部分是宜蘭縣前縣議員陳榮宗辦理
    的，伊等在一開始96年3 月21日簽約當時及後來要去找陳榮
    宗代書那天，都有跟甲○○確認是否確定不知道土地契約書
    上蓋章及是否認識陳榮宗，甲○○均表示不知道，伊等到了
    陳榮宗那裡，有請甲○○跟陳榮宗對質，陳榮宗表示印章是
    甲○○蓋的，甲○○也知道這件事，並說先前有答應甲○○
    如果貸款成功，就會包一個大紅包給甲○○，甲○○當場也
    不敢反駁，直到走出代書事務所之後，甲○○才說他根本不
    知道這件事，也沒在契約書上蓋章，因為在代書事務所時，
    有人拿球棒衝進代書事務所，所以他才不敢說，當時伊等確
    時有看到有人持球棒進入代書事務所，伊等處理到這個階段
    後，就認為乾脆直接將資料拿給甲○○拿到派出所提告，甲○○也有同意這樣處理，所以伊有請丙○○帶甲○○去派出
    所，伊並沒有講過有認識的黑道可以幫忙甲○○處理，這些
    事都是伊等自己去處理的，且甲○○是在委託伊等處理事情
    之前，就已經有遭黑道恐嚇，伊等還有幫甲○○回撥電話給
    該黑道人士，而本件是在伊等初步查證後才發現為冒貸，當
    時伊有請人針對土地買賣契約書的這幾塊土地鑑價，市值約
    3000萬元，丙○○說甲○○在這中間並沒拿到半毛錢，這張
    買賣契約書只是紙上作業，要拿來向銀行貸款核定金額之用
    ，甲○○對此也向伊等表示完全不知情，才委託伊等查這件
    事，在人、事、時、地、物都不清楚的情形下去調查，且出
    去的油錢、食宿都是自己支出，連車輛的保養都是要自己出
    錢，所以伊等認為那些費用是合理的等語；被告丙○○於原
    審及本院則辯稱：伊等確實有與甲○○簽過二次合約，第一
    次簽約是96年3月1日簽立4萬元委託書，甲○○希望伊幫忙
    查地址，伊也有查到，甲○○還一直要伊幫忙找賴福隆、江
    建隆，因為甲○○陸續有請伊幫忙處理相關事情，所以3 月
    13、14、15日都有收錢，當時伊確實費了很大的功夫才找到
    賴福隆，並將賴福隆帶到甲○○那裡，當時賴福隆有跟甲○○簽本票要分期付款還錢，但不知道為何賴福隆又沒有還錢
    ，在伊幫甲○○找到上開人之後，甲○○又拿出土地買賣契
    約書，希望伊等能幫他處理土地買賣之事，所以才有第二份
    委託書，第二份委託書是由伊拿去給甲○○簽的，簽約當時
    只有伊與甲○○在場，伊有將整份契約拿給甲○○看才簽名
    ，當時費用總計125 萬元已經寫在委託書上，伊也有將費用
    總額告訴甲○○，而從起訴書附表所載3 月20日的12萬元開
    始，就是第二份委託書的費用，當時伊等有帶甲○○去找地
    主，地主又帶伊等去找幫他們辦土地買賣之代書，賣方代書
    說是另一間的代書用甲○○名義辦理土地買賣，所以伊等又
    帶甲○○去找另外一間冒用甲○○名字的代書，但代書表示
    是經過甲○○的同意，除了這二位代書外，還牽扯到一位住
    樹林的林姓代書，後來高靜雯也與此筆土地買賣有關，並非
    只有騙取甲○○23萬元而已，伊等沒有請黑道，伊所提供的
    資料是外務的時薪，伊等請人在外面顧，都是以時薪計算，
    並且給付現金，伊等處理這件事，也出了很多人力，之後伊
    也有帶甲○○去警局針對其被詐騙的事備案，當時警察要伊
    帶甲○○去地檢署提告，後來因為雙方上班而耽擱，就沒去
    地檢署提告，當時伊等也沒向甲○○保證可以幫他要回二、
    三百萬，只是跟甲○○說賠償部分要等甲○○提告之後，可
    以在法官那裡提出要求等語。
六、經查：
  (一)被告二人因受告訴人甲○○之託，進行尋人查址、調查甲○○遭詐欺之相關事宜，而分別於96年3月1日、3 月21日與甲○○簽訂委託契約，並於調查過程中陸續向甲○○收取費用
    ，至96年4月4日止共計向甲○○收取857,000 元乙節，為被
    告二人所不否認，核與證人即告訴人甲○○於警詢、偵查中
    之部分證述情節相符，復有委託契約2份、立榮公司案號100
    59號卷宗內之派遣及支出明細等在卷可稽，是此部分事實應
    堪認定。又證人甲○○雖陳稱96年3 月21日之委託契約，伊
    並沒有看到委託契約的內容，亦不知有125 萬元，當時伊只
    有簽第2頁簽名處云云（見調偵緝字第81號卷第33頁）。 惟
    證人甲○○於96年3月1日即已與立榮公司簽訂第一份委託契
    約，當知這類委託契約書應會提及受託人須辦理之業務及委
    託人應支付之費用等事項，而證人甲○○既前有簽立委託契
    約之經驗，則於96年3 月21日另立委託契約當時，自應會關
    心瞭解簽立契約之雙方權利義務，尤其是委託費用之多寡，
    當無可能在完全不知契約內容、而僅見紙上「立約人、證號
    、住址」、「見證人、證號、住址」等欄位之情況下，即隨
    意在契約書第2 頁之立約人處簽下「甲○○」，並填載自己
    之身分證字號及住址，況證人甲○○於偵查中亦供稱：「（
    依照你所講，該委託書第2頁有「立約人」、「證號」、「
    住址」，你在沒有第一頁情形下如何簽名？）就因為他們說
    可以幫我追回至少2、300萬元，所以我才簽名。我沒有傻到
    為20幾萬要付80幾萬，是因為他們說這些費用是要幫我討回
    200多萬元的衍生費用」等語 （見調偵字第572號第9頁），
    足見證人甲○○於簽立委託契約時，亦懂得進行成本費用及
    得償獲利之計算，是其於96年3 月21日在「立約人」欄簽名
    時，應已知悉該第二份委託契約內所載之費用為125 萬元，
    而因主觀認為將來得追償200 多萬元，經其理性計算下，認
    縱委託被告等人進行調查所需支付之費用非低，但因仍有獲
    利之可能，故仍委由被告等辦理該委託事項，並簽立委託契
    約，否則證人甲○○如何在全然不知委託調查所需支付費用
    總額之情況下，判斷委託契約所付出之成本代價不會高於將
    來追償之利益？此顯與證人甲○○前所自述懂得理性計算之
    情並不相符，是堪認證人甲○○陳稱未見第二份委託契約內
    容即簽名乙情，應不足採信。
  (二)又證人甲○○於原審審理時證稱：因為被告他們已經查出高
    靜雯的地址、姓名為賴惠美，被告直接去高靜雯那裡討錢就
    可以了，為何還要再編出一個案件來，這是多餘不重要的事
    情，伊當時是被誤導的云云（見原審卷第56頁），而認被告
    等人係以另行編造第二份委託契約之待查事項為詐術，使其
    陷於錯誤繼續委託被告等人調查並支付費用。惟查，證人甲○○於96年3月1日所簽立之委託契約中，其委託事項僅為尋
    人查址，並未約定被告等人於尋人查址之任務完成後，仍須
    為證人甲○○追討前遭人詐騙之金錢，此有96年3月1日之委
    託契約可佐，且由第一份委託契約中可知，證人甲○○所提
    供予被告丙○○調查之資料，僅有臺灣銀行自動櫃員機交易
    明細表3 張、賴福隆身分證正反面影本、賴福隆於臺灣電力
    公司任職之識別證正反面影本、高靜雯於聯邦銀行信用卡業
    務部任職之證件影本及立契約書人為「高靜雯」於95年8 月
    30日所書立內容為「茲收到甲○○先生訂桃園縣房屋，首期
    玖萬捌仟陸佰元整，由於貸辦簽約訂定15%， 茲由首期由屋
    主甲○○代付，退佣3%，應收手續12% （塗改無效）以下空
    白」之合約書，證人甲○○並於委託當時，自述因高靜雯出
    示聯邦銀行工作證件，並佯稱得為其貸得所需款項，方式係
    以臺北縣新莊市○○路110巷8號12樓過戶給伊並向銀行超貸
    ，可賺取50-70萬元，並奉送臺北縣新莊市○○路181之2 號
    的房子給伊，伊不疑有他，當場支付98,600元，而伊另需支
    付貸款所需之保人及代書費用，高靜雯翌日則帶賴福隆之保
    人來，要伊當場支付9 萬元，事後高靜雯又請一名林代書以
    辦理過戶需支付費用為由，要伊付款3次共6萬元等遭高靜雯
    詐騙之過程，此有立榮公司案號10059 號卷宗內所示資料可
    按（見他字第7295號卷第31至36頁）。而證人甲○○於警詢
    、偵查及原審審理中，亦先後供稱被告二人有為其「找到江
    建隆、賴福隆，並有找到高靜雯的地址，並表示高靜雯是假
    名」（見他字第7295號卷第14頁）、「徵信社與伊聯絡說有
    找到對方，但對方還不出錢」（見調偵緝字第81號卷第5 頁
    ）、「丙○○說有查到賴福隆、高靜雯地址，…有查到高靜
    雯真實姓名是賴惠美，另外還有一個人一起詐騙伊」（見偵
    字第4676號卷第10頁）、「原來的合約只是委託尋人查址，
    被告有幫伊找到人，但後來那些人又跑掉了」（見調偵字第
    572號卷第9頁）、「他們說要找高某也沒找到，找到賴福隆
    ，他也沒還錢…另外於樹林，立榮徵信查到伊匯款給對方六
    萬，這也是被對方詐騙的錢」（見調偵緝字第81號第33頁、
    第34頁）、「被告他們有查出很多支電話，後來伊問丙○○
    關於高靜雯的電話，伊打電話過去，對方卻說沒有高靜雯這
    個人。賴福隆是後來的事情，伊沒有叫被告去查。江建隆伊
    有請被告去查電話」（見原審卷第57頁）、「他們有查出高
    靜雯的地址，賴福隆的電話號碼是伊提供給被告的，江建隆
    的地址，是被告他們查的」、「被告他們都沒有找到詐欺伊
    的這三位的任何一位」等語（見原審卷第57頁反面），可知
    證人甲○○對於被告等尋人查址任務之完成情形，雖有先後
    證述不一之情，惟證人甲○○並不否認被告二人確實有為其
    尋找上開三人，且有向其報告查訪之結果，並承認立榮公司
    案號10059號卷宗之內容係與事實相符（見調偵字第572號第
    10頁）。另觀諸立榮公司上開第10059 號卷宗，被告等人確
    實有依證人甲○○所提供之資訊，調查「高靜雯」持用電話
    之申請人名義、身分證字號、地址及其他聯絡電話，林代書
    之身份、臺北縣新莊市之房屋是否有買賣或有人以甲○○名
    義洽談買賣過戶之事實，而賴福隆部分則前往臺灣電力公司
    臺北南區服務處查訪，並陪同賴福隆至宜蘭簽立本票1 紙交
    付予甲○○，以供還款之用，甲○○甚且於立榮公司之「個
    人素行調查二」上簽名，以示同意賴福隆部分完成調查，此
    有上開立榮公司卷宗可按（見他字第7295號卷第44頁、第45
    頁、第70頁），堪認被告等於第一份委託契約簽立後，確實
    針對尋人查址部分有進行實質之調查，而上開進行第一份委
    託契約尋人查址之過程中，證人甲○○仍尚未提供96年12月
    15日以其名義為承買人與出賣人林春池、羅溫雀簽立之土地
    買賣契約書（下稱系爭土地買賣契約書）予被告丙○○，亦
    為證人甲○○於原審審理中證述：96年3 月21日簽立委託書
    之前，沒有因土地買賣契約書而去找立榮公司明確（見原審
    卷第57頁反面），是證人甲○○應係於被告等為其尋人查址
    ，並查明「高靜雯」所稱將過戶臺北縣新莊市○○路110 巷
    8 號12樓之房屋予證人甲○○，以供辦理貸款，且將贈送臺
    北縣新莊市○○路181之2號房屋予證人甲○○之事皆為子虛
    後，證人甲○○始另行提出系爭土地買賣契約書予被告丙○○等事實，洵堪認定。
  (三)證人甲○○既係於被告二人為其查訪詐欺事件後，另提出系
    爭土地買賣契約書予被告二人，並於原審審理中證稱：「…
    被告問我還有人何資料，我想到高靜雯有拿給我一份土地買
    賣契約書，被告他們就認為這件事情很重要，要查明清楚…
    」、「（第二份委託契約，被告究竟幫你做了何事？）最重
    要的就是羅溫雀、陳代書的土地買賣的事情，被告他們去瞭
    解這些事。」、「（這個土地買賣契約書是你委託被告他們
    調查之前就已經拿到了？）是的。」、「（你當初有無答應
    高靜雯要擔任人頭購買土地？）我不清楚」等語（見原審卷
    第57頁反面至第59頁），足見被告乙○○辯稱：證人甲○○
    在伊等找到賴福隆後，又拿出一張土地買賣契約書給丙○○
    ，並說未在土地買賣契約書上蓋章，也不知該契約書是做什
    麼的等情，堪予採信。另衡以被告等前已為證人甲○○查明
    臺北縣新莊市房屋過戶貸款及贈屋之事係遭人詐騙，而證人
    甲○○嗣後提出之系爭土地買賣契約書上所載買賣總價款為
    高達42,969,600元之鉅額，況證人甲○○於偵查中亦坦稱：
    伊所提供予被告之系爭土地買賣契約書旁註解是伊所寫，是
    高靜雯委託代書拿契約給伊，要伊配合說有朋友要買房子，
    就會給伊10萬元，且高靜雯等也教伊說如果銀行打電話來徵
    信時，伊要如何應答等語 （見調偵字第572號卷第34頁、他
    字第7295號卷第25頁），復核與被告乙○○辯稱：伊問甲○○契約書上密密麻麻的小字，甲○○說是陳榮宗代書交付契
    約書時告訴他，當銀行打電話來時，就按上面小字唸等語相
    符。綜上，可知被告等人在證人甲○○拿出系爭土地買賣契
    約書當時，確實係因證人甲○○自稱對該土地買賣毫不知情
    ，亦有他人教授證人甲○○如何應付銀行徵信，而該土地買
    賣之價金總額復高達四千多萬元，且證人甲○○前已因辦理
    貸款業遭人詐欺之情亦為被告二人查明在先，上開各情均足
    使被告二人當時在主觀上認知證人甲○○確實於毫無所悉之
    情況下，遭人冒名簽訂土地買賣契約書並向銀行辦理巨額貸
    款，加以證人甲○○前已遭「高靜雯」詐騙，因而被告乙○○向證人甲○○表示系爭土地買賣契約有問題，復承接第二
    份委託契約，以利查明系爭土地買賣之發生緣由等情，實與
    常情尚無違背，難認被告二人於此有何意圖為自己不法所有
    之詐欺犯意。且綜觀上開各情，被告二人為恐證人甲○○除
    遭人詐騙23萬元外，尚另有遭人冒名向銀行辦理巨額貸款，
    而認系爭土地買賣契約書有調查及追償冒名損失之必要，亦
    屬當然，從而難謂被告二人有以編造待查事項之方式對證人
    甲○○施用詐術之情。
  (四)又被告等接受證人甲○○之第二份委託契約後，即著手查訪
    土地買賣契約書上之出賣人羅溫雀及林春池，亦透過土地出
    賣人，循線查悉出賣人方之代書陳錦文及承買人方之代書陳
    榮宗，並請證人甲○○前往陳榮宗代書事務所進行對質，嗣
    後由被告丙○○陪同證人甲○○前往羅東派出所提告等情，
    均為被告二人及證人甲○○（見他字第7295號卷第25頁、偵
    緝字第40號第14頁、偵字第2649號第7頁、調偵字第572號第
    35頁）所不爭執，且被告乙○○亦能明確指出當時查訪之賣
    方代書即陳錦文代書事務所之所在位置，核與證人羅溫雀所
    證事務所位置相符（見調偵字第572號第35頁）， 而證人即
    賣方代書陳錦文亦證稱：有人拿系爭土地買賣契約書去問伊
    ，這些土地買賣是怎麼回事，伊告訴他們伊只是賣方所委託
    的代書，買方是陳榮宗代書在處理，伊有把陳榮宗代書的合
    泰事務所名稱給詢問人等語（見調偵字第572號第36頁） ，
    證人即買方代書陳榮宗證稱：甲○○有跟另外三個人一同前
    去伊事務所，他們有拿系爭土地買賣契約書的影本，問伊怎
    麼回事，但甲○○當時都沒有講話，是另外三個人一起和伊
    談等語（見調偵字第572號第36頁）， 均核與被告二人所辯
    確有前往宜蘭調查系爭冒用證人甲○○名義簽立土地買賣契
    約書乙情相符，復有立榮公司案號10059 號卷宗所載之調查
    內容可佐，足堪認定被告二人於接受證人甲○○之委託後，
    確實有耗費人力及時間，陸續前往宜蘭進行第二份委託契約
    所交託事項之調查，從而，尚難認被告二人係以編造第二份
    委託契約待查事項之方式，使證人甲○○陷於錯誤再簽立委
    託契約。其二人於接受證人甲○○之委託後，仍大費周章多
    日派遣人員往返臺北及宜蘭進行調查，即難認係為詐財。
  (五)證人甲○○於偵查中另陳稱：伊委託被告他們，但調查都沒
    有結果，沒有幫伊要到錢，後來也沒和伊聯絡，因為伊委託
    他們，所以如果要報案，也應該由他們報案，伊認為被告沒
    有幫伊報案，就是敷衍伊，伊才認為有受騙的感覺等語（見
    偵緝字第40號第14頁）。惟查，被告丙○○曾陪同證人甲○○前往羅東分局開羅派出所，針對甲○○遭詐欺之事報案，
    但派出所警員要伊等直接到地檢署提告等情，均為被告二人
    及證人甲○○所不否認（見偵字第2649號卷第7頁）， 雖該
    次前往開羅派出所提告未成，被告丙○○與證人甲○○再約
    前往地檢署提告之時間，皆因故而延宕，惟此應僅屬被告二
    人未盡履行委託契約之義務，尚難僅以被告二人未代替證人
    甲○○向地檢署提告，即認被告二人有詐欺犯行。況證人甲○○於偵查中亦陳稱：被告二人收伊的錢，就應該自己去辦
    理，那是他家事情，幹什麼要伊一起去等語（見偵字第2649
    號第7 頁），可知對於向地檢署提告一事，證人甲○○亦有
    未盡配合被告二人提告之情，是更無從僅因事後被告二人均
    未向地檢署提告，遽斷二人前開承辦委託事項為詐欺取財犯
    行。又證人甲○○於原審審理中證稱：係因被告他們表示可
    以運用黑道關係要回350 萬元，伊就相信被告等人云云（見
    原審卷第58頁反面），惟此業經被告二人否認，而除證人甲○○上開單一證述外，復無查他證據可資佐證被告二人確曾
    向證人甲○○佯稱可藉由黑道關係追討金錢乙節，雖證人甲○○曾證稱伊有「小朱」的電話等語，然小朱是否為黑道人
    士、是否係被告二人所運用之黑道關係、小朱與被告二人是
    否有關係等情，皆無從查證，另衡以被告二人查訪土地買賣
    之出賣人林春池、羅溫雀及辦理土地買賣之代書陳錦文、陳
    榮宗後，即建議證人甲○○至派出所提告，且確實由被告丙○○帶同證人甲○○前去派出所欲提告，已如前述，此項作
    為應有協助證人甲○○尋法律途徑追償損失之意，何須另尋
    黑道關係徒惹事端？是證人甲○○此部分證述，尚乏所據，
    礙難採信。
  (六)至公訴人所指被告二人浮編派遣、支出明細費用及巧立衍生
    性費用，所取得之報酬顯不合理等情，經查，徵信公司收費
    並無一定標準，係由公司人員與客戶間協議而成之情，業據
    證人即立榮公司法務許遠培於偵查中證述明確（見調偵緝字
    第81號第40頁），且徵信公司之收費多寡，係依當事人委託
    交查事項之難易、繁雜程度等諸多因素，磋商談價而決定，
    亦為民間徵信業者之普遍現象，又民間徵信業者因無如政府
    公權力之龐大資源，可資運用，其派遣人力之安全、食宿、
    是否須以曠日費時、緊迫盯人之方式跟監等風險及成本，皆
    須徵信業者自行承擔，其等人力工時之計算是否合理，尚屬
    市場供需機制調整或政府行政機關是否介入管控之問題，難
    以單憑徵信公司於人力費用之收取高昂，即認有詐欺之情。
  (七)綜上各情，本件既查無被告二人有何為自己不法所有之意圖
    ，亦查無何施用詐術之行為，核被告二人所為即與刑法詐欺
    罪之犯罪構成要件有間。縱被告二人於調查並蒐集相關證據
    後，未協助證人甲○○向警方或檢察官提告，而有未盡契約
    義務之缺失，惟此部分僅堪認被告二人有債務不履行之情，
    純屬民事糾葛，無以刑事詐欺罪責相繩。此外，復查無其他
    積極證據足資證明被告確有公訴意旨所指詐欺等犯行，揆諸
    首揭說明，依法應為被告無罪之諭知。
七、原審認不能證明被告犯罪，而諭知被告無罪，經核其認事用
    法及證據之取捨，均無違誤。檢察官依告訴人請求，提起上
    訴，上訴意旨略以：96年3月5日至4月3日間所支出之費用即
    高達66萬元，占全部費用的77.01%，支出之金額是否與常情
    相當，原審未予詳查說明，致判決違背法令等語，指摘原判
    決不當。惟查：本件二份委任契約之成立日期分別為96年3
    月1日、3月21日，則所需費用集中於96年3月5日至4月3日間
    ，均係在契約成立之後，實無違常情之處；且被告丙○○於
    原審98年5月21日審判程序中供稱：「…我所提供的資料，
    是我們外務的時薪，我們請人家在外面顧，都是以時薪計算
    ，並且給付現金。第一份合約一開始是簽4萬元，之後3月13
    、14、15日都有收錢，這是屬於第一份委託書的部分，因為
    告訴人陸陸續續有請伊處理相關事情。3 月20日的12萬元則
    是第二份委託書的款項，從12萬開始就是第二份委託書的費
    用。」等語（見原審卷第76頁反面）。被告乙○○亦供稱：
    「在人、事、時、地、物都不清楚的情形下去調查，那些費
    用是合理的…因為我們出去油錢、食宿都是自己支出，連車
    輛保養都自己出錢。」等語（見原審卷第76頁反面），辯護
    人亦為被告辯稱：「告訴人提出之第一份委託契約上面有記
    載總共拿了四次款項…第一次拿簽約金是為了查地址，之後
    三次告訴人一直要求找三人（賴福隆、江建隆、高靜雯）…
    第二份委任契約確實有依甲○○之要求去查明事情並找人，
    該次涉及宜蘭縣、臺北縣樹林等地區，當然需要相關人事、
    差旅、油資、電話聯絡…」等語（見原審卷第77頁），均已
    就費用支出之細節、用途做大致之說明，並無應調查而未調
    查之情事，且原審亦就民間徵信業之特殊性質、收費標準等
    予以論述如原判決理由欄五(六)所示，檢察官上訴理由所指未
    予詳查說明一節，委無可採，其上訴無理由，應予駁回。
七、被告丙○○經合法傳喚，無正當理由不到庭，爰不待其陳述
    逕行判決。
據上論斷，應依刑事訴訟法第368條、第371條，判決如主文。
本案經檢察官陳大偉到庭執行職務。
中    華    民    國    99    年    1     月    13    日
                  刑事第九庭審判長法  官  陳貽男
                                  法  官  詹駿鴻
                                  法  官  何信慶
以上正本證明與原本無異。
不得上訴。
                                  書記官  王泰元
中    華    民    國    99    年    1     月    13    日
附表：
┌───┬──────┬─────────┬──────┐
│編 號 │付款日期    │付款金額          │備註        │
├───┼──────┼─────────┼──────┤
│  1   │96年3月1日  │4萬元             │            │
├───┼──────┼─────────┼──────┤
│  2   │96年3月13日 │3萬2,000元        │            │
├───┼──────┼─────────┼──────┤
│  3   │96年3月14日 │6萬元             │            │
├───┼──────┼─────────┼──────┤
│  4   │96年3月15日 │4萬元             │            │
├───┼──────┼─────────┼──────┤
│  5   │96年3月20日 │12萬元            │            │
├───┼──────┼─────────┼──────┤
│  6   │96年3月21日 │30萬元            │            │
├───┼──────┼─────────┼──────┤
│  7   │96年3月26日 │6萬元             │            │
├───┼──────┼─────────┼──────┤
│  8   │96年3月27日 │6萬元             │            │
├───┼──────┼─────────┼──────┤
│  9   │96年3月28日 │2萬5,000元        │            │
├───┼──────┼─────────┼──────┤
│ 10   │96年3月29日 │10萬元            │            │
├───┼──────┼─────────┼──────┤
│ 11   │96年3月30日 │1萬元             │            │
├───┼──────┼─────────┼──────┤
│ 12   │96年4月4日  │1萬元             │            │
├───┼──────┼─────────┼──────┤
│合 計 │            │85萬7,000元       │            │
└───┴──────┴─────────┴──────┘


司法院資訊處製作；財團法人民間司法改革基金會備份。
